【裁判字號】    91,訴,466
【裁判日期】    921201
【裁判案由】    拆屋還地
【裁判全文】
臺灣桃園地方法院民事判決  九十一年度訴字第四六六號
    原      告    丙○○
    訴訟代理人    陳文雄律師
    被      告    桃園縣八德市公所
    法定代理人    乙○○
    訴訟代理人    蔡榮德律師
    複  代理人    甲○○      .
右當事人間請求拆屋還地事件，於民國九十二年十一月十七日辯論終結，本院判決如
左：
    主    文
被告應自民國九十一年一月二十二日起至返還坐落桃園縣八德市○○段六二九地號如
附圖所示Ａ—Ｂ—Ｃ—Ｄ—Ｅ—Ｆ—Ｇ—Ｈ—Ｉ—Ｊ—Ｋ—Ａ連接範圍，面積一九．
二一平方公尺，及同段六三三地號如附圖所示Ｌ—Ｍ—Ｎ—Ｏ—Ｐ—Ｑ—Ｒ—Ｓ—Ｔ
—Ｕ—Ｖ—Ｗ—Ｘ—Ｌ連接範圍，面積三六．五二平方公尺，暨如附圖所示Ｔ—Ｙ—
Ζ—Ｔ連接範圍，面積○．三八平方公尺之土地予原告之日止，按年給付原告新台幣
貳仟零陸拾伍元。
原告其餘之訴駁回。
訴訟費用由被告負擔百分之三，餘由原告負擔。
本判決第一項得假執行。但被告如就到期部分每年以新台幣貳仟零陸拾伍元為原告預
供擔保，得免為假執行。
原告其餘假執行之聲請駁回。
    事    實
甲、原告方面：
壹、聲明：
一、被告應將坐落桃園縣八德市○○段六三三地號土地如附圖所示，面積共三六‧九
    平方公尺；同段六二九地號土地上如附圖所示，面積一九‧二一平方公尺之地上
    物拆除，並將土地回復原狀交還原告。
二、被告應自起訴狀繕本送達被告翌日起至前項土地交還之日止，按年給付原告新台
    幣（下同）二萬二千四百四十四元。
三、原告願供擔保請准宣告假執行。
貳、陳述：
一、被告無權占用原告所有坐落桃園縣八德市○○段六二九地號土地上如附圖所示Ａ
    —Ｂ—Ｃ—Ｄ—Ｅ—Ｆ—Ｇ—Ｈ—Ｉ—Ｊ—Ｋ—Ａ連接範圍，面積一九．二一平
    方公尺，及同段六三三地號土地上如附圖所示Ｌ—Ｍ—Ｎ—Ｏ—Ｐ—Ｑ—Ｒ—Ｓ
    —Ｔ—Ｕ—Ｖ—Ｗ—Ｘ—Ｌ連接範圍，面積三六．五二平方公尺，暨如附圖所示
    Ｔ—Ｙ—Ζ—Ｔ連接範圍，面積○．三八平方公尺，興建排水溝，原告自得請求
    被告拆除系爭地上物並將系爭土地回復原狀返還原告。又被告無法律上之原因占
    用系爭土地而受有相當於租金之利益，致原告受有損害，依不當得利法律關係，
    被告應給付原告相當於租金之損害。而系爭土地之公告現值為每平方公尺四千元
    ，被告共占用五六‧一一平方公尺，總價為二十二萬四千四百四十元，以其百分
    之十計算，每年租金為二萬二千四百四十四元。為此依民法第七百六十七條及不
    當得利規定，請求判決如訴之聲明所示。
二、對於被告抗辯之陳述：
（一）系爭排水溝之興建有無越界占用他人、隔鄰土地，乃屬民事糾葛，越界與否之
      本身不在行政事項範圍內，更非依法行政，不能因系爭排水溝係政府機關所蓋
      ，即認越界糾紛屬於行政訴訟。
（二）下水道法第十四條之規定，限於因工程上之必要始有適用，被告就內政部土地
      測量局之鑑定結果辯稱：「被告於施工前為求慎重特別委任桃園縣八德市地政
      事務所就系爭地界為測量、指界並訂樁，此有原證二複丈成果圖可查，被告即
      按該複丈成果圖施工且稍往內移，事後內政部土地測量局所為之鑑定圖卻略與
      複丈成果圖不符，此應屬誤會。」等語，可見越界建築完全是被告意料之外的
      結果，並非被告基於其工程上之必要所做的越界建築決定，故無下水道法適用
      之餘地。
（三）被告越界侵占原告之系爭土地，原告曾多次異議，並曾聲請假處分。但被告一
      意孤行，嗣又以下水道法之規定做為護身符，另於工程期間，將原告之母張林
      金枝在系爭土地上所開設之復興岡幼稚園之圍牆以違章建築為由予以拆除，被
      告方才有濫用權利之情事。原告正當行使權利，只是維護自身權益，非以損害
      他人為其目的，自非權利濫用。又依桃園縣八德市公所九十二年九月一日德工
      字第○九二○○二四四九六號函主旨：「有關本所發包施工之大仁里和街底排
      水箱涵工程，位於貴園基地範圍邊業已預留有洩水孔可供排放，如需本所協助
      派員告知洩水孔之留設位置，請與本所工務課人員連繫；另貴園函請本所負擔
      本案排水功能之工程款項乙節，經查非屬本工程施工範圍內之排水系統項目，
      故本所歉難予以支付補助，請查照」等語，足見被告刻意不留洩水孔給復興岡
      幼稚園，且系爭排水溝緊臨系爭土地上之復興岡幼稚園，被告新設系爭排水溝
      卻故意不肯事先告知或直接打通洩水孔，致復興岡幼稚園遭前所未有之淹水情
      事，足見被告刻意修理系爭土地所有權人或使用人。
參、證據：提出影本土地登記謄本三件、桃園縣八德市公所九十二年九月一日德工字
    第○九二○○二四四九六號函、照片正本、桃園市地圖各一件為證。
乙、被告方面：
壹、聲明：
一、駁回原告之訴。
二、如受不利判決，願供擔保請准宣告免為假執行。
貳、陳述：
一、毗鄰原告所有系爭土地之舊有水溝，因排水路斷面不足，每逢颱風暴雨必造成水
    患，早經地方人士請命整治改善，但礙於地方財政困難遲遲無法進行，後始以專
    案建請經濟部水資源局補助獲准，才得依下水道法第七條及第十四條等規定施工
    ，被告於施工前為求慎重特別委任桃園縣八德地政事務所（下稱八德地政事務所
    ）就系爭地界為測量、指界並釘椿，此有土地複丈成果圖可查，被告即按該複丈
    成果圖施工且稍往內移，被告在施工前並通知原告及其夫張耀譽及相關地主，再
    於其測量之界標內施工，且施工歷時相當時間，共花費五百九十萬元，完工後亦
    即向經濟部水利署陳報，可見被告係應里民大會要求於其公有土地上翻修舊有水
    溝施作排水工程，並無侵害原告土地之情，事後內政部土地測量局所為之鑑定圖
    卻略與複丈成果圖不符，應屬誤會。
二、又桃園縣八德市市長於八十九年間下鄉視察，該市大仁里里長即向市長要求興建
    系爭排水設施，於施工會議紀錄中亦載明：「該地區○○○路斷面不足，每逢颱
    風暴雨常造成水患，經地方反應急需整治改善，地方政府財政困難無法籌措經費
    辦理，由本所專案建議經濟部水資源局補助該工程款，經與勘單位咸認確有辦理
    整治改善之必要」等語，顯證被告乃基於公共利益，循行政程序依法行政。被告
    於系爭土地上施作系爭排水溝工程，事前乃經縣府報准，並經過經濟部水資源局
    專案補助，以前開下水道法之規定為法源，循政府採購法之規定委由廠商施工，
    整個事件均是循法定程序依法行政，此行政處分絕對有效，原告對行政機關所為
    之行政處分如有不服，需循訴願法及行政訴訟法所規定之救濟程序行使權利，而
    非可依民事訴訟程序請求排除侵害，此為訴願法及行政訴訟法所明定，原告提起
    本訴於法不合。另參見台灣高等法院七十二年度法律座談會議結論，亦認「市○
    ○○○道路係行使公權力之行政處分，如有違法或不當，致損害私人權利，只得
    依訴願法提起訴願、再訴願，不得聲請假處分」等語，故原告於本案起訴前，曾
    向本院聲請假處分，經本院以九十年度全字第二九七一號裁定駁回在案。
三、依下水道法第十四條第一項前段及第十六條前段規定，可知即使原告所施作之系
    爭排水溝係坐落於原告系爭土地上，原告亦僅得請求支付補償金，而非可逕行請
    求拆除系爭排水設施，從而原告訴之聲明第一項於法不合。又是否為「工程之必
    要」，應視工程之種類坐落位置及型態等而定，非如原告所謂「越界建築為被告
    意料之外即非工程所必要」，系爭排水溝乃經地方人士請命始興建自有工程上之
    必要，從而依下水道法之規定，原告不得逕行訴請拆除。
四、另依前開說明，即使認定原告得請求補償金，此補償金之性質亦係屬地價之補償
    ，而非屬相當於租金之補償，此觀之土地法第二百三十六條、第二百三十八條等
    規定自明，是原告請求被告給付相當於租金之不當得利自屬無據。又民法不當得
    利之返還係以受益人受有利益為前提，如受益人未受有利益，自不發生返還不當
    得利之問題。被告興建系爭排水溝設施乃為公眾利益而為，即使占用到原告系爭
    一小部分土地，此占用利益亦為公眾所享有，受益人為公眾，原告亦為受益人之
    一，而非被告，故原告依不當得利請求相當於法定租金亦非有據。再者被告以系
    爭土地公告現值之年息百分之十計算損害金額，不合土地法第九十七條「申報總
    價額年息百分之十為限」之規定，且以申報總價年息百分之十計算損害額亦屬過
    高，蓋系爭土地原本乃為「既成道路」。
五、即便依內政部土地測量局如附圖之鑑定書，就系爭六二九地號土地被告亦僅逾越
    一九．二一平方公尺，占該筆土地面積一三０四．六八平方公尺之比例僅有百分
    之一．四七而已；另逾越系爭六三三地號土地為三十六．九０平方公尺，占該筆
    土地面積八八五．一六平方公尺之比例亦僅有百分之四．一六，可謂都是微乎其
    微，且系爭排水溝乃原水溝遇颱風來襲，雨水泛濫影響兩邊居民安全，經里民大
    會向市公所反應，被告才依法施工興建，依最高法院八十九年度台上字第八五五
    號判決、七十一年度台上字第七三七號判例意旨揭示：「惟按權利之行使，不得
    違反公共利益，或以損害他人為主要目的，為民法第一百四十八條第一項所明定
    。而權利之行使，是否以損害他人為主要目的，應就權利人因權利行使所能取得
    之利益，與他人及國家社會因其權利行使所受之損失，比較衡量以定之。倘其權
    利之行使，自己所得利益極少而他人及國家社會所受之損失甚大者，非不得視為
    以損害他人為主要目的，此乃權利社會化之基本內涵所必然之解釋。」等語，原
    告之主張亦構成權利濫用。依民法一百四十八條「權利之行使，不得違反公共利
    益，或以損害他人為主要目的。行使權利，履行義務，應依誠實及信用方法。」
    之規定，被告施工前均先通知測量費時數個月才完工，即使本院審理中再次測量
    有些微逾界，依民法七百九十六條規定亦不可請求移去。又系爭水溝工程既為大
    眾利益經上級補助總花費近五百九十萬元，若為原告極小利益而拆除會破壞整體
    水利工程之結構，颳風、暴雨水患再現，將會造成里民、社會之大損失。倘被告
    真占用原告之系爭土地，被告亦得依法予以徵收，而非可逕行請求拆除，又只要
    原告願意出賣，被告亦願購買。
參、證據：提出影本市長下鄉巡視書面資料、八德市公所開會通知單、仁和街底排水
    工程施工說明會會議紀錄、八德市公所九十一年十一月二十一日德工字第○九一
    ○○三二八六一號函、土地登記謄本、桃園縣八德地政事務所九十年三月二十三
    日九○德地二字第九○一三三五號函、土地複丈成果圖各一件、照片正本三張為
    證。
丙、本院依職權會同兩造勘驗現場，並囑託內政部土地測量局測量系爭水溝坐落系爭
    土地之位置及面積。
    理    由
一、按民事訴訟制度乃國家司法關為保護私法上權利而設，以解決當事人間關於私法
    上爭執為目的所施行之程序。而行政處分係指中央或地方機關就公法上具體事件
    所為之決定或其他公權力措施而對外直接發生法律效果之單方行政行為。故除對
    行政處分本身有所爭執，人民應循行政救濟程序解決外，人民與政府機關若因私
    法上之權利發生爭執，自應依民事訴訟制度解決。被告雖辯稱：伊係基於公共利
    益興建系爭排水溝，事前報經桃園縣政府核准，並經經濟部水資源局專案補助，
    以下水道法第七條及第十四條規定為法源，係依法行政，該行政處分絕對有效，
    原告如有不服，應循訴願及行政訴訟法之救濟程序行使權利，不可提起本件民事
    訴訟云云。惟查本件原告起訴主張其所有系爭土地遭被告無權占用，致其受損害
    ，被告則受有相當於租金之不當得利，而依民法第七百六十七條及侵權行為、不
    當得利規定，請求被告返還無權占有之系爭土地及給付賠償金，核其性質，乃原
    告本於私法關係所生之請求權，自得為民事訴訟之標的，且被告亦否認伊所興建
    之系爭排水溝有占用原告所有系爭土地之情，足認被告興建系爭排水溝並非針對
    原告所有系爭土地所為之行政處分，況原告亦非對被告設置系爭排水溝之行政處
    分表示不服，而請求被告撤銷該行政處分，是本件訴訟核屬單純民事事件，本院
    自有審判權，原告向本院起訴，要屬合法。至被告所舉台灣高等法院七十二年度
    法律座談會結論乃針對市○○○○道路之行政處分所為，與本件情形不同，自無
    適用之餘地，併此說明。
二、次按訴訟送達後，原告不得將原訴變更或追加他訴，但擴張或減縮應受判決事項
    之聲明者，則得為訴訟之變更。又原告於判決確定前，得撤回訴之全部或一部。
    但被告已為本案之言詞辯論者，應得其同意。民事訴訟法第二百五十五條第一項
    第三款、第二百六十二條第一項分別定有明文。經查本件原告起訴時，以坐落桃
    園縣八德市○○段六三三、六三四、六二九地號土地為其所有，遭被告無權占用
    約三三○平方公尺設置水溝，依民法第七百六十七條及侵權行為、不當得利規定
    ，於訴之聲明求為判決被告應將所占用系爭三筆土地上，面積共三三○平方公尺
    之地上物拆除，將土地回復原狀返還原告，並依該面積計算被告應給付之不當得
    利及損害金額，嗣於本院會同兩造及內政部土地測量局勘測系爭水溝所在位置及
    實際面積後，原告於九十一年十月三十日言詞辯論期日當庭提出書狀，將其起訴
    之聲明減縮為如其訴之聲明第一項所示，同依民法前開規定，核屬減縮應受判決
    事項之聲明而不涉及訴之變更或追加。又原告再於九十二年十一月十九日當庭表
    明係依不當得利規定請求被告給付如訴之聲明第二項所示之金額，則其起訴主張
    之侵權行為已經視為撤回，且被告對原告前開減縮及撤回均無異議而為本案之言
    詞辯論，參照前開規定，自均應准許。
三、原告主張被告無權占用其所有坐落桃園縣八德市○○段六二九地號土地上如附圖
    所示Ａ—Ｂ—Ｃ—Ｄ—Ｅ—Ｆ—Ｇ—Ｈ—Ｉ—Ｊ—Ｋ—Ａ連接範圍，面積一九．
    二一平方公尺，及同段六三三地號土地上如附圖所示Ｌ—Ｍ—Ｎ—Ｏ—Ｐ—Ｑ—
    Ｒ—Ｓ—Ｔ—Ｕ—Ｖ—Ｗ—Ｘ—Ｌ連接範圍，面積三六．五二平方公尺，暨如附
    圖所示Ｔ—Ｙ—Ζ—Ｔ連接範圍，面積○．三八平方公尺，興建排水溝，原告自
    得請求被告將系爭二筆土地上之地上物拆除，將系爭土地返還予原告。又被告無
    法律上之原因占用系爭土地而受有相當於租金之利益，致原告受有損害，自應給
    付原告相當於租金之損害。而系爭土地之公告現值為每平方公尺四千元，被告共
    占用五六‧一一平方公尺，總價為二十二萬四千四百四十元，以其百分之十計算
    ，每年租金為二萬二千四百四十四元。為此依民法第七百六十七條及不當得利法
    律關係，提起本件訴訟等語。
四、被告則以伊系爭水溝係經經濟部水資源局專案補助興建，依下水道法第七條及第
    十四條施工，被告施工前亦委請桃園縣八德地政事務所就系爭土地地界為測量，
    並無占用原告所有系爭土地，內政部土地測量局如附圖之鑑定結果與桃園縣八德
    地政事務所之複丈成果圖不符，應屬合理誤差之範圍。又系爭排水溝乃經地方人
    士請命始興建，自有工程上之必要，依下水道法第十四條第一項前段、第十六條
    前段規定，被告所施作之系爭排水溝設施縱部分坐落於系爭土地上，原告亦僅得
    請求被告支付補償金，尚不得逕行請求被告拆除系爭排水溝。而原告得請求之補
    償金屬地價之補償，並非相當於租金之補償，此觀之土地法第二百三十六條、第
    二百三十八條等規定自明，且被告乃為公眾利益才興建系爭排水溝，縱有占用原
    告所有系爭土地，亦係公眾享有其占用利益，被告並非受益人，是原告不得依不
    當得利規定請求相當於租金之損害。另系爭土地原屬既成道路，原告主張以系爭
    土地申報總價之年息百分之十計算受益額亦屬過高。況系爭排水溝占用系爭二筆
    土地面積之比例分別為百分之一．四七及百分之四．一六，且被告係為避免水災
    影響兩邊居民安全，始花費五百九十萬元依法興建系爭排水溝，原告請求被告拆
    除系爭排水溝，將會破壞整體水利工程之結構，造成水患、里民及社會之大損失
    ，依最高法院七十一年度台上字第七三七號判例意旨，亦構成民法第一百四十八
    條之權利濫用，縱依同法第七百九十六條規定，亦不得請求被告移去系爭排水溝
    等語抗辯。
五、原告主張被告占用其所有坐落桃園縣八德市○○段六二九地號土地上如附圖所示
    Ａ—Ｂ—Ｃ—Ｄ—Ｅ—Ｆ—Ｇ—Ｈ—Ｉ—Ｊ—Ｋ—Ａ連接範圍，面積一九．二一
    平方公尺，及同段六三三地號土地上如附圖所示Ｌ—Ｍ—Ｎ—Ｏ—Ｐ—Ｑ—Ｒ—
    Ｓ—Ｔ—Ｕ—Ｖ—Ｗ—Ｘ—Ｌ連接範圍，面積三六．五二平方公尺，暨如附圖所
    示Ｔ—Ｙ—Ζ—Ｔ連接範圍，面積○．三八平方公尺，興建排水溝之事實，業據
    原告提出與其所述相符之土地登記謄本二件為證，且經本院依職權會同兩造及內
    政部土地測量局勘測現場屬實，有本院勘驗筆錄及內政部土地測量局如附圖之鑑
    定書之測量結果各一件存卷足參。被告雖否認伊所興建之系爭排水溝有占用原告
    所有系爭土地，並舉八德地政事務所在被告施作系爭排水溝前確認系爭土地界址
    之土地複丈成果圖為證，抗辯：內政部土地測量局之測量結果應屬測量誤差云云
    ，惟如附圖所示之鑑定書係內政部土地測量局以精密電子測距經緯儀在系爭土地
    附近檢測重測當時測設之圖根點，經檢測合格後作為該測區之控制點，然後以各
    圖根點為基點，用上列儀器分別施測系爭土地當事人指界位置及附近界址點，並
    計算坐標值輸入電腦，以自動繪圖儀用與重測後地籍圖相同之五百分之一比例展
    繪於鑑測原圖上，然後依據八德地政事務所保管之地籍圖、地籍調查表、坐標資
    料、宗地資料等資料，謄展繪本案有關土地地籍圖經界線，與前項成果核對後測
    定於鑑測原圖上，作成五百分之一鑑定圖乙節，有如附圖之鑑定書一件在卷可稽
    ，足見內政部土地測量局所作如附圖之鑑定書乃根據八德地政事務所提供之系爭
    土地相關資料及兩造之指界，以精密測量儀器精準用五百分之一比例測出之結果
    。而被告就如附圖鑑定書有何測量上誤差之不可採之處，並未提出證據以實其說
    ，且依前開八德地政事務所之土地複丈成果圖，僅足證明被告施作系爭排水溝前
    曾請該所測量系爭土地相關地界，尚難因此即認系爭排水溝絕無占用系爭土地之
    可能，自無從因被告於施作系爭排水溝前曾委請八德地政事務所測量系爭土地之
    界址，即認被告興建之系爭排水溝並未占用原告所有之系爭土地，是被告所憑系
    爭八德地政事務所土地複丈成果圖，顯難為有利於被告之認定，被告執此否認占
    用原告所有系爭土地前開範圍之面積云云，要屬無據，並不可採，自以內政部土
    地測量局如附圖鑑定書所測量之結果為可採，故堪信原告此部分之主張為可採信
    。
六、按所有權人對於無權占有或侵奪其所有物者，得請求返還之；對於妨害其所有權
    者，得請求除去之，民法第七百六十七條定有明文。而當事人主張有利於己之事
    實者，就其事實舉證之責任，為民事訴訟法第二百七十七條所明定。是當事人占
    有他人之物而主張具有得以對抗所有人之合法權源者，就此項有利於己之事實主
    張，負有舉證之責。本件系爭六二九及六三三地號土地均係原告所有，而遭被告
    於其上以系爭水溝占用，既如前述，原告並否認被告有權占用系爭土地，則被告
    就伊占有系爭土地有得以對抗原告之正當權源，自應負舉證之責。被告雖抗辯：
    系爭水溝乃為避免造成水患，經地方人士請命始興建，有其工程上之必要，依下
    水道法第十四條第一項前段及第十六條前段規定，原告不得請求伊拆除系爭排水
    溝云云。惟按下水道機構因工程上之必要，得在公、私有土地下埋設管渠或其他
    設備，其土地所有人、占有人或使用人不得拒絕。但應擇其損害最少之處所及方
    法為之，並應支付償金。如對處所及方法之選擇或支付償金有異議時，應報請上
    級主管機關核定後為之。下水道機構因勘查、測量、施工或維護下水道，臨時使
    用公、私有土地時，土地所有人、占有人或使用人不得拒絕。但提供使用之土地
    因而遭受損害時，應予補償。如對補償有異議時，應報請上級主管機關核定後為
    之。為下水道法第十四條第一項及第十六條所明文。可見下水道法第十四條第一
    項乃對下水道機構因工程上之必要，得在支付償金之情況下，使用公私有土地地
    下埋設管渠或其他設備為規定，同法第十六條則係對下水道機構臨時需用公私有
    土地之情形為規定，然而不論何種情形，下水道機構使用到私有土地時，均屬下
    水道機構依該法所為之行政處分，下水道機構自應依行政程序之相關規定依法行
    政，亦即至少須符合使用前應告知私有土地之所有人、占有人或使用人將予徵用
    ，並選擇私有土地損害最少之處所及方法為之及支付償金等行政處分之要件。惟
    被告於施作系爭水溝前，已委請八德地政事務所就系爭土地相鄰界址為測量、指
    界，被告並按該所之複丈成果圖於界標內進行施工且稍往內移，並未占用系爭土
    地等語，既為被告所自承，顯見被告施作之系爭排水溝原先並未規劃使用到原告
    所有之系爭土地，則系爭排水溝占用系爭土地自非被告事前因其工程上之必要，
    而依下水道法前開規定對原告之系爭土地所為之行政處分，是被告事後因系爭水
    溝實際上占用系爭土地之情狀，始依下水道法前開規定，抗辯：伊係因施工上之
    必要需用系爭土地云云，並無可採，自難因此認被告占用系爭土地設置排水溝係
    屬有權占有，堪信原告主張被告無權占有系爭土地乙節為真實。
七、再按無法律上原因而受利益，致他人受損害者，應返還其利益。雖有法律上原因
    ，而其後已不存在者，亦同，為民法第一百七十九條所明定。故其得請求之範圍
    ，應以他方所受之利益為度，非以請求人所受損害若干為準，無權占有他人土地
    ，可能獲得相當於租金之利益，為社會通常之觀念，亦有最高法院六十一年台上
    字第一六九五號判例可參。經查被告既無權占有原告所有之系爭土地，自係侵害
    原告之所有權，原告主張被告因而受有相當於租金之利益，致原告受有相當於租
    金之損害，參照前開說明，自屬可採。雖被告抗辯：原告僅得請求地價之補償，
    且被告並非占用系爭土地之受益人，原告不得請求被告給付相當於租金之不當得
    利云云。惟查系爭水溝係被告為公眾利益報請桃園縣政府核准及經經濟部水資源
    局專案補助所興建乙節，既為被告所自承，足見被告為系爭水溝之設置及管理機
    關，則被告若因設置系爭水溝而須使用到私人土地，本有支付補償金購買或租金
    租用需用土地之義務，尚難因系爭水溝係為公眾設立，被告即可不支付任何代價
    無償使用私人土地，是被告無權占用系爭土地自受有相當於租金之不當得利，被
    告以前開情詞抗辯原告不得請求伊給付相當於租金之不當得利云云，要無可採。
    原告主張被告應依不當得利之法律關係，自起訴狀繕本送達翌日起至返還系爭土
    地之日止，按年給付原告相當於租金之不當得利，自有據。
八、復按城市地方房屋之租金，以不超過土地及其建築物申報總價額年息百分之十為
    限。此規定於租用基地建築房屋者，準用之。所謂土地總價額，係以法定地價為
    準，而法定地價係土地所有人依土地法規定所申報之地價，在平均地權條例施行
    區域，係指土地所有權人於地政機關舉辦規定地價或重新規定地價時之公告申報
    期間內自行申報之地價，如土地所有權人未於公告期間申報地價者，以公告地價
    百分之八十為其申報地價。亦有土地法第九十七條第一項、第一百零五條、第一
    百四十八條、同法施行法第二十五條及平均地權條例第十六條可資參照。且基地
    租金之數額，除以基地申報地價為基礎外，尚須斟酌基地之位置，工商業繁榮之
    程度，承租人利用基地之經濟價值及所受利益等項，並與鄰地租金相比較，以為
    決定，並非必達申報總地價年息百分之十最高額，並有最高法院六十八年度台上
    字第三○七一號判例可資參照。可知法律上就土地租金之範圍已有最高限額之規
    定，除當事人另有約定外，自應受上開法律條文規定限制，以定其租金之最高限
    額。原告又主張被告每年應給付之不當得利金額，應依系爭土地之公告現值每平
    方公尺四千元，以被告占用系爭土地之面積，按年息百分之十計算云云，則為被
    告所否認，抗辯：系爭土地屬既成道路，原告主張之受益額過高等語。經查原告
    主張以公告現值計算相當於系爭土地之租金額，既與土地法前開規定及說明不符
    ，已不足採，而系爭二筆土地自八十九年七月迄今之申報地價均為每平方公尺七
    百三十六元，有原告提出之土地登記謄本二件附卷可查，且為被告所不爭執，而
    被告占用系爭土地之面積共五六．一一平方公尺，亦如前述，則被告無權占有系
    爭土地期間之申報總價額為四萬一千二百九十七元（７３６×５６．１１＝４１
    ２９７〈小數點以下四捨五入，以下同〉）。是參照前開土地法規及判例意旨，
    本院斟酌系爭土地坐落於桃園縣八德市○○段，地目均為田，系爭水溝現狀係以
    混凝土鋪設道路，並於道路兩側設置水泥護欄，系爭土地位於桃園縣八德市○○
    路一百五十號所在，原告之母於系爭土地上設置幼稚園，被告占用系爭土地則僅
    作為排水溝使用等情狀，有本院勘驗筆錄及原告提出之位置圖各一件在卷足憑，
    且為兩造所不爭執，足認系爭土地周圍尚非繁榮，被告使用系爭土地之經濟效益
    甚低，是原告請求被告給付相當於租金之不當得利，應按被告無權占有系爭土地
    之前開申報總價之年息百分之五為適當。從而原告依不當得利之法律關係，每年
    得請求被告給付相當於租金之不當得利金額為二千零六十五元（４１２９７×○
    ．○５＝２０６５），是原告請求被告自起訴狀繕本送達之翌日即九十一年一月
    二十二日起至被告返還系爭土地之日止，按年給付二千零六十五元，為有理由，
    應予准許，其逾此部分之請求，尚屬無據，不應准許。
九、被告無權占用系爭土地，原告依民法第七百六十七條規定，原雖得請求被告拆除
    系爭排水溝將系爭土地回復原狀返還予原告。惟被告辯稱：系爭排水溝僅分別占
    系爭土地之百分之一．四七及百分之四．一六，且原告請求拆除系爭排水溝，將
    造成水患、里民及社會之損失，構成權利之濫用等語。按權利之行使，不得違反
    公共利益，或以損害他人為主要目的，為民法第一百四十八條第一項所明文。而
    權利之行使，是否以損害他人為主要目的，應就權利人因權利行使所能取得之利
    益，與他人及國家社會因其權利行使所受之損失，比較衡量以定之。倘其權利之
    行使，自己所得利益極少而他人及國家社會所受之損失甚大者，非不得視為以損
    害他人為主要目的，此乃權利社會化之基本內涵所必然之解釋，亦有最高法院七
    十一年台上字第七三七號判例可資參照。經查系爭排水溝乃因該地區○○路斷面
    不足，每逢颱風暴雨常造成水患，經地方人士反應急需整治改善，因地方政府財
    政困難無法籌措經費辦理，而由被告專案建請經濟部水資源局補助，經與勘單位
    咸認確有辦理整治改善之必要，並核定補助所興建，總經費高達五百九十萬四千
    三百九十元之情，有被告提出之市長下鄉巡視書面資料、八德市公所開會通知單
    、仁和街底排水工程施工說明會會議紀錄、八德市公所九十一年十一月二十一日
    德工字第○九一○○三二八六一號函各一件存卷可參，又被告如拆除系爭排水溝
    重建，需另花費幾十萬元至一百多萬元乙節，亦據被告陳明在卷，且均為原告所
    不爭執，而系爭排水溝占用系爭土地面積為五六．一一平方公尺，以系爭土地之
    公告現值每平方公尺四千元計算，總價額僅二十二萬四千四百四十元，足見系爭
    排水溝之設置對原告及該地區之居民均屬有利，若被告拆除系爭排水溝對該地區
    之公共利益影響極大，被告因此需支出之重建費用較原告取回之系爭土地價值高
    出甚多。參以系爭排水溝所在位置現為道路，面積雖共五六．一一平方公尺，惟
    均屬狹長形，而原告系爭二筆土地面積共二一八九．八四平方公尺，系爭排水溝
    占用面積僅有百分之二．六，亦有如附圖之鑑定書一件及土地登記謄本二件附卷
    可憑，且為原告所不爭執，可見系爭排水溝尚不影響原告對系爭土地之整體利用
    ，亦未影響原告之母設置之幼稚園使用。則若將系爭排水溝拆除，必將影響該地
    區之排水系統，對被告及公共利益損害極大，反之若不拆除系爭排水溝，原告仍
    可利用該排水溝之排水系統及使用系爭土地，且另可請求被告給付相當於租金之
    不當得利，被告亦不需另行籌措經費發包施工，對兩造均屬有利。雖原告主張被
    告刻意不留洩水孔給緊臨之復興岡幼稚園，亦故意不事先告知或直接打通洩水孔
    ，造成復興岡幼稚園淹水，刻意修理原告及系爭土地使用人云云，惟查系爭排水
    溝所在之大仁里仁和街底排水箱涵工程，位於復興岡幼稚園基地範圍邊業已預留
    有洩水孔可供排放，該園如需被告派員協助告知洩水孔之預留位置，可與被告工
    務課人員聯繫乙節，有原告提出之桃園縣八德市公所九十二年九月一日德工字第
    ○九二○○二四四九六號函一件在卷足憑，可知原告或復興岡幼稚園本可自行利
    用系爭排水溝排水，被告並無刻意或不願告知洩水孔之情事，至原告主張被告係
    刻意修理原告及系爭土地使用人乙節，要屬其主觀猜測及認知，是原告此部分之
    主張尚無可採，且從前開函文益證系爭排水溝拆除後對原告及復興岡幼稚園將造
    成淹水之更不利情況，況被告亦表示願意向原告購買系爭土地，對原告實無任何
    不利。是綜合上情，足認原告請求拆除系爭排水溝所能取得之利益，與被告因原
    告行使所有物返還請求權所受之損害相比，顯不相當，自屬權利濫用而無保護必
    要，被告此部分之抗辯，為屬可採，則原告主張其系爭土地之所有權遭被告侵害
    ，而依民法第七百六十七條規定，請求被告拆除如附圖所示之系爭排水溝，將系
    爭土地回復原狀返還予原告，自均無理由。
十、綜上所述，原告主張被告無權占有系爭土地而受有不當得利等情，均足採信，惟
    請求被告拆除系爭水溝及返還系爭土地部分，因屬權利濫用，尚無保護之必要。
    從而原告依民法不當得利之規定，請求被告給付如主文第一項所示相當於租金之
    不當得利，為有理由，應予准許，其逾此部分之請求，均無理由，不應准許。
十一、兩造均陳明願供擔保請准宣告或免為假執行，經核本判決原告勝訴部分所命之
      給付在五十萬元以下，本院併依職權宣告假執行，原告聲請宣告假執行尚無必
      要，被告聲請供擔保免為假執行則合於法律規定，爰酌定相當擔保金額併准許
      之。至原告敗訴部分，其假執行之聲請即失所依附，應併予駁回之。
十二、本件事證已臻明確，被告其餘攻擊及防禦方法，核與本件判決結果無影響，爰
      不一一論述，併此說明。
據上論結，本件原告之訴為一部有理由，一部無理由，依民事訴訟法第七十九條、第
三百八十九條第一項第五款、第三百九十二條，判決如主文。
中      華      民      國    九十二    年     十二     月      一      日
                                臺灣桃園地方法院民事第二庭
~B法      官  林雯娟
右為正本係照原本作成
如對本判決上訴，須於判決送達後廿日內向本院提出上訴狀
中      華      民      國    九十二    年     十一     月    二十四    日
~B法院書記官  林韡婷


司法院資訊處製作；財團法人民間司法改革基金會備份。
